【裁判字號】    89,上更(二),65
【裁判日期】    890504
【裁判案由】    背信等
【裁判全文】
臺灣高等法院刑事判決                  八十九年度上更(二)字第六五號
    上  訴  人
    即  被  告  乙○○
    選任辯護人  王聰明
右上訴人，因丙○○自訴其背信等案件，不服臺灣桃園地方法院八十三年度自字第一
二六號，中華民國八十四年三月六日第一審判決（併辦案號：臺灣桃園地方法院檢察
署八十三年度偵字第四七六三號）提起上訴，經判決後由最高法院第二次發回更審，
本院判決如左：
    主      文
原判決關於乙○○部分撤銷。
乙○○共同意圖為自己不法之所有，而侵占對於業務上所持有之物，處有期徒刑柒月
。
    事      實
乙○○係桃園市信用合作社介壽分社（下稱介壽分社）職員，承辦貸款相關業務，乃
從事業務之人。緣自訴人丙○○與其夫楊祝源世居金門，於民國（以下同）八十一年
初，欲遷往台灣桃園居住，經丙○○之兄長何天從介紹甲○○、吳阿柔夫婦有屋待售
，而於八十一年二月二十八日，與吳阿柔簽約購買吳阿柔名義座落於桃園市○○段北
門埔子三－七一地號、同段四－二九地號土地暨其上建物桃園市○○○街八－四號Ａ
棟及Ｂ棟之第五樓房屋，以總價款共為新台幣（下同）三百八十萬元成交，丙○○先
行給付一百三十萬元，並約定房屋過戶後，原先以吳阿柔名義向介壽分社抵押之二百
五十萬元，由丙○○承擔以抵付購屋尾款，丙○○並委由甲○○在介壽分社開戶存款
，用以支付貸款本息。八十一年四月八日辦妥過戶登記後，丙○○認貸款數額太高，
利息負擔過重，擬先償還一百萬元，減貸為一百五十萬元，電請甲○○協助辦理。詎
甲○○見丙○○係金門人，且初次購屋，經驗欠缺可欺。竟夥同介壽分社職員乙○○
，共同意圖為自己不法之所有，於八十一年五月間某日，邀丙○○及其丈夫楊祝源同
赴桃園市○○路三六五巷五十一號住處，由乙○○本於執行業務，拿出介壽分社貸款
申請表格交丙○○填寫，簽具貸款申請書，同時當場交付現金一百萬元予甲○○代為
辦理減貸，甲○○隨即抽出三十萬元轉交乙○○，共同對於業務上所持有丙○○委託
辦理減貸之款項竟侵占入己。其間丙○○按月匯款至開戶之戶頭，並委託甲○○買受
房屋出租他人，並將租金存入戶頭以便提領繳息；至八十二年二月間，丙○○因欲詢
問貸款利率能否調降而去電介壽分社，經承辦人員告稱貸款抵押債務人仍為吳阿柔，
貸款金額仍為二百五十萬元，利息已有二、三個月未繳，且以該房屋另向葉完、吳美
良設定抵押借款，始知減貸一百萬元被侵吞。嗣甲○○為免事端擴大，乃同意於八十
二年三月三十一日，以原價買回系爭房屋，雖清償部分欠款，迄今仍積欠丙○○八十
四萬元。案經丙○○向原審法院提起自訴及台灣桃園地方法院檢察署檢察官函送併案
審理。
    理      由
一、訊據上訴人即被告乙○○坦承有至甲○○住處受理丙○○申請貸款事宜及自甲○○手中收取三十萬元之事實，惟否認有何犯行，辯稱：伊未參與買賣系爭房屋過
    程，當日係應甲○○之邀，前往其住處辦理徵信貸款，因曾出資五十萬元與甲○○夫婦合夥，現該屋出售，甲○○所給三十萬元乃伊應得之部分分配款。嗣因甲○○未向介壽分社償付一百萬元，至無法辦理減貸更名手續，丙○○委託甲○○
    辦理，與伊無涉等語。
二、但本院查：
  (一)右揭事實，業據自訴人丙○○指訴甚詳，且經自訴人之夫楊祝源結證在卷，復有
    自訴人存摺、不動產買賣契約書、建築改良物登記簿謄本附卷可憑。又同案被告
    甲○○於本院調查中亦謂：「房屋本來用吳阿柔名義抵押，我將之賣給丙○○，
    她拿一百萬元委託我辦理減貸，我當場拿三十萬元給乙○○，是他參與投資的錢
    ，後來我將房屋買回來，但因被人家倒債才沒辦法將錢完全還她」及證人吳惠森
    證稱：「還貸需在營業時間內到櫃檯來，合作社開收據，乙○○當時是說要去受
    理案子，目前貸款仍為二百五十萬元」云云。且系爭房地前由吳阿柔向介壽分社
    辦理抵押貸款二百五十萬元，由被告乙○○承辦，有借款申請書二紙附卷（偵查
    卷第八十三、八十四頁）可稽。而吳阿柔之貸款嗣改由丙○○帳戶轉帳支付，其
    轉帳委託書亦係被告辦理，被告並未否認，且被告亦拿出介壽分社貸款申請表格
    交丙○○填寫，簽具貸款申請書，足認被告知悉當日在甲○○住處所交付一百萬
    元係要委託甲○○及被告代為償還部分貸款俾辦理減貸，減輕利息負擔，並非另
    行給付甲○○之購屋款。
  (二)系爭房地抵押貸款戶吳阿柔於八十一年之貸款每月應繳利息為一萬九千二百七十
    一元，又存款戶丙○○之存款於八十一年三月至八十二年三月間，因丙○○至本
    社填寫放款利息繳息委託書，故由丙○○帳戶扣款支付吳阿柔之貸款本息，有桃
    園市信用合作社八十四年二月七日桃信總字第０九九號函並檢送轉帳委託書及授
    信作業流程圖影本附卷（原審卷第一七二至一七五頁）可稽。足證自訴人丙○○
    於八十一年二月二十八日買受系爭房地後即承擔抵押貸款二百五十萬元（抵押貸
    款戶吳阿柔），繳款利息一年後，認貸款數額太高，利息負擔過重，擬先償還一
    百萬元，減貸為一百五十萬元，電請甲○○協助辦理，甲○○邀同被告前來受理
    ，被告交付空白書表予丙○○填寫即知悉一百萬元乃申請還貸之用，卻不促丙○○改日前往介壽分社繳款，竟私自在民宅受理，又從中自甲○○手上取得三十萬
    元，並未向介壽分社報告及辦理繳款，自有侵占為自己不法所有之意圖。
  (三)被告所辯伊與甲○○夫婦合夥購入系爭房地，出資五十萬元，固據提出甲○○、
    吳阿柔於八十年十一月二十五日出具承諾書一紙。然查承諾書內容僅載明被告就
    系爭房地出資五十萬元，至於甲○○夫婦出資多少，則未明載，將來如何依投資
    比例分配利潤，尚有疑問。又系爭房地係於八十年十一月間，以吳阿柔名義買入
    ，當時總價三百萬元，僅支付定金及第二期款共五十萬元，其餘二百五十萬元係
    以吳阿柔名義辦理貸款，有被告提出買賣契約書及付款明細表各一紙可按。若確
    有合夥情事，被告出資五十萬元，甲○○夫婦豈非未付分文現金。買賣契約及權
    狀上僅列吳阿柔姓名，被告豈非毫無保障？又依被告所稱之投資比例，為買價五
    分之一。嗣系爭房地以三百八十萬元賣出，依比例計算，被告可收回七十四萬元
    ，而丙○○申辦減貸前已付清一百三十萬元，被告卻分文未得，遲至一年後，甲○○取得持有丙○○還貸一百萬元，再將三十萬元抽出交予被告，甲○○並未表
    明係合夥款項，被告竟收取據為己有，均有違常情，被告謂曾出資五十萬元，難
    以採信。
  (四)同案被告甲○○詐欺部分，經台灣桃園地方法院判處罪刑，嗣上訴本院及難經審
    為無罪之判決而告定讞，此有卷附之本院八十四年度自緝字第九號及本院八十四
    年度上易字第五四二八號判決影本於卷可稽，併有調至之原卷可資參照。然彼該
    部分之犯行與斯部分事實認定。顯然別為二事，本院自不受其影響。
    綜上所述，被告所辯悉為卸責之詞，殊非可採。事證明確，應予依法論科。
三、查被告乙○○係介壽分社職員，承辦貸款相關業務，乃從事業務之人，與甲○○
    共同意圖為自己不法之所有，侵占對於業務上所持有自訴人之款項一百萬元，係
    犯刑法第三百三十六條第二項之業務侵占罪。甲○○雖非從事業務之人，與被告
    共同實施侵占，依刑法第三十一條第一項之規定，仍以共犯論。被告與甲○○之
    間，有犯意聯絡及行為分擔，均為共同正犯。自訴人謂被告同時觸犯詐欺罪嫌及
    背信罪嫌，經查被告已成立業務侵占罪，自不另成立詐欺罪及背信罪。至於自訴
    人曾謂被告在自訴人轉帳委託書上填載「借款人吳阿柔」字樣部分，並不影響利
    息之繳納，即不生損害於自訴人之權益，尚不成立偽造私文書罪，此部分不能證
    明被告犯罪。因自訴人認此部分與有罪部分有牽連犯之裁判上一罪關係，爰不另
    為無罪之諭知。
四、原審關於乙○○部分（同案被告吳阿柔經原審判決無罪確定），予以論罪科刑，
    固非無見。惟查原判決上開部分認定乙○○成立詐欺取財罪，與事實不合。被告
    上訴否認犯罪云云，雖無理由，然原判決上開部分既有可議，自應由本院將之撤
    銷改判。爰審酌被告犯罪之動機、目的、手段、所侵占金額及犯罪後態度等一切
    情狀，量處如主文第二項所示之刑。
據上論結，應依刑事訴訟法第三百六十九條第一項前段、第三百六十四條、第二百九
十九條第一項前段，刑法第二十八條、第三百三十六條第二項、第三十一條第一項，
罰金罰鍰提高標準條例第一條上段，判決如主文。
中     華     民     國    八十九   年       五       月       四       日
                             臺灣高等法院刑事第一庭
                                 審判長法  官  李  相  助
                                       法  官  楊  貴  雄
                                       法  官  王  振  興
右正本證明與原本無異。
如不服本判決應於收受送達後十日內向本院提出上訴書狀，其未敘述上訴之理由者並
得於提起上訴後十日內向本院補提理由書（均須按他造當事人之人數附繕本）。
                                       書記官  賴  淑  真
中     華     民     國    八十九   年       五       月       六       日


司法院資訊處製作；財團法人民間司法改革基金會備份。
